【裁判字號】    87,家上更(一),32
【裁判日期】    890627
【裁判案由】    離  婚等
【裁判全文】
臺灣高等法院民事判決  八十七年度家上更(一)字第三十二號
      上  訴  人  陳淑珠
                  (即乙○○○.
      訴訟代理人  陸正康律師
      被 上訴 人  甲○○    住台北縣新莊巿中正路五五八之一一號
      訴訟代理人  李金澤律師
右當事人間請求分配剩餘財產等事件，上訴人對於中華民國八十五年五月二十一日臺
灣板橋地方法院八十四年度婚字第七八○號第一審判決提起上訴，經最高法院發回更
審，上訴人為訴之追加，本院判決如左：
    主    文
上訴及追加之訴及假執行之聲請均駁回。
第二審及發回前第三審訴訟費用(除確定部分外)及追加之訴訟費用，由上訴人負擔。
    事    實
甲、上訴人方面：
一、聲明：(一)原判決除已確定部分外，不利於上訴人部分廢棄。
          (二)右廢棄部分，被上訴人應給付上訴人新台幣(下同)二百五十萬元整。
          (三)第一項廢棄部分及第二審訴訟費用均由被上訴人負擔。
          (四)上訴人願供擔保，請准宣告假執行。
二、陳述：除與原判決記載相同者，予以引用外，補稱：
  (一)被上訴人自國中畢業後即在其家族經營之進和工業有限公司（下稱進和公司）工
    作，嗣進和公司於六十二年間設立登記，總資本額為新台幣六十萬元，被上訴人
    出資額為三十萬元，至六十七年該公司增資至三百萬元，其中被上訴人出資額仍
    為三十萬元，至七十三年變更登記時，被上訴人出資額變更為四十萬元，七十八
    年十二月該公司增資至六百萬元，至八十一年五月十一日該公司已增資至一千二
    百萬元，其中被上訴人出資額已增為二百萬元。因進和公司係家族式公司，故被
    上訴人並未支薪，工作所得均擴充為公司之資產，致使被上訴人因而擁有該公司
    六分之一股權，且擔任廠長。是兩造七十年六月一日婚後，被上訴人增加之出資
    額一百七十萬元，自屬兩造婚姻關係存續中取得而現存之財產，其現值約為一千
    七百萬元。兩造於婚姻關係存續中之剩餘財產，而上訴人得請求該剩餘財產之二
    分之一。
  (二)進和公司之前述登記，有進和公司登記事項卡可稽，且為被上訴人所不爭執。依
    公司法第十二條規定，各登記事項，均不得對抗第三人，是被上訴人因增資變更
    章程登記之出資額，依民事訴訟法第三百五十五條規定，應推定為真正。至其六
    十三年之出資額之來源，可能係儲蓄、借貸或受贈與而來，尚不能以未成年不具
    資力為由，據以否定前開登記之事項。
  (三)被上訴人辯稱前開出資額乃伊父母信託登記於伊名義云云。然被上訴人對此並未
    舉證以實其說，況且被上訴人當時尚未成年，則如何為信託人之利益管理處分信
    託財產？足見所辯有違信託法理，顯不實在，被上訴人於六十三年擔任進和公司
    股東其出資額應係其父母所贈。且按「借名登記，其登記名義人若僅單純出借名
    義，對登記之標的物或權利並無任何管理處分之實，其實際占有、管理之人仍為
    借用人，即所謂之『消極信託』，依現行信託法，固不成立信託關係」乃最高法
    院八十六年度台上字第二四四九號判決要旨所明揭。又「如委託人僅以其財產在
    名義上移轉於受託人，受託人自始不負管理或處分之義務，凡財產之管理、使用
    、或處分悉由委託人自行辦理時，是為消極信託，除有確實之正當原因外，通常
    多屬通謀而為之虛偽意思表示，極易助長脫法行為之形成，實務上不認其行為為
    合法」，為最高法院七十一年台上字第二○五二號判決要旨明示。惟被上訴人辯
    稱伊是掛名登記為股東云云，顯不合法行為，既非合法行為，如何能申請主管機
    關登記？足證所辯不實，應認被上訴人所持有進和公司之出資額，確係其所有。
  (四)再進和公司係由股東共同從事經營，每人僅領零用金，再將盈餘轉增資，此由被
    上訴人在八十九年四月二十七日準備程序自承：「我們只有領零用金而已，並非
    薪水」，以及證人江梨秀於八十八年十一月三日準備程序證稱：「．．．但我有
    聽我婆婆說過，你們每月錢領得少，不要計較，因為你們都是股東」足以證明。
    又被上訴人及證人高許雲英一再陳稱進和公司歷次增資時，被上訴人「從沒有拿
    過一毛錢出來給公司」云云，既非現金增資，正與進和公司歷次增資均係盈餘轉
    增資之情形，不謀而合。
  (五)被上訴人於八十四年六月二十九日將其所持有進和公司六分之一股權（即二百萬
    元出資額），平均移轉登記為其父母及三位弟弟名下，應認係通謀虛偽意思表示
    而無效。蓋依我國民法規定，債權轉讓不外乎買賣、互易、贈與，而被上訴人
    八十四年度之綜合所得稅，並未有財產交易所得及互易所得各項，當年亦未申報
    贈與稅，足見被上訴人並未出賣、互易或贈與其出資額。又被上訴人於原審及本
    院前審時即自認，因上訴人離家或對被上訴人提出告訴，其父生氣而將股份移轉
    回去等語，是其單純平均將出資額移轉登記為父母及弟弟名下，卻仍舊於進和公
    司擔任廠長乙職，顯為通謀虛偽意思表示依民法第八十七條規定，應屬無效。
三、證據：除援用第一審所提證據外，補提為進和工業有限公司變更登記事項卡二件
          、小規模營利事業簡易資料表、董事、股東名單及出資額登記事項卡各乙
          件、筆錄二件（以上均影本）為證。並聲請訊問證人江梨秀、高錫宗及聲
          請鑑定被上訴人所持有進和工業有限公司之股權淨值及函查進和公司八十
          五、八十六、八十七年度之資產負債表、損益表、財產目錄等文件。
乙、被上訴人方面：
一、聲明：(一)上訴駁回。
          (二)訴訟費用由上訴人負擔。
          (三)如受不利之判決，被上訴人願供擔保請准免假執行。
二、陳述：除與原判決記載相同者，茲引用之外，補稱：
  (一)被上訴人雖登載為進和公司股東，並有三十萬元出資額之登記，惟查，該項登記
    乃肇因於進和公司屬個人獨資事業，公司負責人為設立公司之便，乃以子女名義
    登記為股東，以符合公司法股東人數之規定，事實上，登記之際各股東均係未成
    年，且均為公司負責人之子女，故登記名義人並未出資，只是掛名登記，公司負
    責人亦未有贈與之意，實甚顯然。至於嗣後之增資亦係因應公司資本額之擴大而
    為之，亦非屬被上訴人之財產。
  (二)依民法第一千零三十條之一規定，分配剩餘財產之時乃「聯合財產關係消滅之時
    」，亦即夫妻離婚登記完成之時，並以現存之財產為其標的。本件縱認上訴人所
    述為真，惟兩造離婚登記完成時，被上訴人名下之股權，早於八十四年間即已變
    更登記而不存在，亦即非現存之財產，無由分配，而就不存在標的起訴請求，其
    請求顯欠缺權利保護要件，應予駁回。
三、證據：除援用第一審所提證據外，聲請訊問證人高許雲英、高甘素英、高振東。
      理      由
一、上訴人陳淑珠起訴主張：兩造原為夫妻，育有子女高雅伶、高世峰、高雅惠與高
    世銘四人。被上訴人甲○○婚後與訴外人游適慈通姦，經本院判決妨害家庭罪確
    定在案。經上訴人訴請離婚及四名子女交由上訴人監護，並請求被上訴人賠償非
    財產上之損害一百五十萬元。又因被上訴人係進和公司之股東，該公司現有資產
    超過一千萬元以上係兩造婚姻關係中取得之財產，為此依同法第一千零三十條之
    一第一項之規定，請求被上訴人給付分配剩餘財產三百萬元，並在本院更審時擴
    張聲明增加分配剩餘財產二百萬元，共五百萬元（關於離婚部分：經本院更審前
    判決上訴人勝訴，並經最高法院裁定駁回甲○○之上訴而告確定。關於子女監護
    權部分：經本院更審前判決上訴人敗訴後，最高法院駁回其上訴而敗訴確定。關
    於慰藉金部分，本院維持一審判決上訴人五十萬元部分勝訴，被上訴人未聲明不
    服，上訴人僅就其中五十萬元上訴，但經最高法院駁回而全部確定。就分配剩餘
    財產部分：上訴人原起訴請求六百萬元，在本院更審前減縮為三百萬元，本院維
    持第一審所為上訴人全部敗訴之判決，上訴人僅就其中五十萬元部分上訴，經最
    高法院發回本院更審後，上訴人擴張聲明增加二百萬元，是其請求分配剩餘財產
    未確定部分為二百五十萬元。）
二、被上訴人甲○○則以：兩造於婚姻關係存續中並未增加任何財產，被上訴人雖登
    記為進和公司之股東，但因該公司係其父母創立之家族公司，其父母借用其名義
    信託登記為股東，伊並無出資，亦無分配盈餘，且該股東名義亦已依其父母指示
    返還其父母而登記其父母兄弟名義，上訴人請求分配剩餘財產均屬無據等語，資
    為抗辯。
三、按聯合財產關係消滅時，夫或妻於婚姻關係存續中所取得而現存之原有財產，扣
    除婚姻關係存續中所負債務後，如有剩餘，其雙方剩餘財產之差額，應平均分配
    ，民法第一千零三十條之一第一項前段有明文。是此項剩餘財產之分配，應以「
    夫或妻於婚姻關係存續中所取得，而於聯合財產關係消滅時仍現存之原有財產」
    為要件，始得請求分配甚明。且此項要件之事實，自應由主張之一方負舉證之責
    。查上訴人雖主張兩造結婚後，即在被上訴人家族經營之進和公司服務，因係家
    族公司，其未支領任何薪資，以其工作所得均擴充為進和公司之資產，致使被上
    訴人因而擁有進和公司六分之一之股權即出資額二百萬元（進和公司資本額為一
    千二百萬元），且擔任廠長之職，被上訴人擁有進和公司六分之一之股權，扣除
    甲○○婚前即有之出資額三十萬元，被上訴人在兩造婚姻關係存續中增加出資額
    一百七十萬元，淨值約一千七百萬元，其應分配剩餘財產二百五十萬元云云，惟
    為被上訴人所否認。
四、上訴人主張兩造係於七十年六月一日結婚之事實，固為兩造所不爭執，並有上訴
    人提出戶籍謄本為證。且上訴人提起離婚之訴，經本院判決上訴人勝訴，經最高
    法院於八十七年十月十五日裁定駁回甲○○之上訴而告確定，並有最高法院八十
    七年度台上字第二四０二號裁定在卷可按。是本件兩造離婚之效力係發生於八十
    七年十月十五日，而其聯合財產關係之消滅亦係同日，應可確定。查兩造雖爭執
    之被上訴人在進和有限公司之出資究是否為被上訴人在婚姻存續中取得之原有財
    產。經查：被上訴人上開股東出資已早在八十四年六月二十九日上訴人提起本件
    離婚及請求分配剩餘財產之訴前，即已移轉於其父母兄弟名義，被上訴人已非該
    公司之股東之事實，並有進和公司公司登記證影本及股東名冊影本在卷可稽(見
    本院更審前卷第一三一頁)。本件上訴人嗣於同年十一月三十日提起本件訴訟，
    至八十七年十月十五日兩造之聯合財產關係於因離婚生效時消滅，如前所述，顯
    見兩造消滅聯合財產時，被上訴人上開在進和公司之投資，已非其聯合財產消滅
    時現存之財產，參諸前開規定，上訴人請求分配剩餘財產，即與前開規定不合，
    已難准許。況且有限公司係獨立之法人，股東出資後其出資額及公司之資產均屬
    公司所有，股東對公司僅有依法律及章程規定享有經營或監督或請求分配股利或
    盈餘之股東權而已，在公司未為分配股利或盈餘前，不能認公司之依出資比例計
    算之各項資產屬於股東個人所有。是縱被上訴人在離婚時尚有前開進和公司之股
    東權存在，夫妻之一方亦僅能請求分配該股東權而已，上訴人既未舉證證明被上
    訴人已依獲分配盈餘一千萬元以上 (上訴人已敗訴二百五十萬元確定) ，而直接
    請求分配進和公司之財產價值，尤屬無據。是上訴人請求鑑定進和公司之資產，
    以證明進和公司確有資產一千萬元之事實，本院認無必要。
五、再查進和公司係於六十二年五月四日訂定章程而設立，係一家族公司，有被上訴
    人提出之進和公司變更登記事項卡及上訴人提出之小規模營利事業簡易資料表影
    本在卷可稽  (見原審卷第五一頁、本院更(一)卷第二八頁)，並經證人即被上訴人
    之母高許雲英在本院準備程序中到庭供證係因當時設立有限公司有股東人數之限
    制，而以其子女名義登記為股東以拼湊人數等語在卷。且查，被上訴人係四十六
    年十月二十四日出生（見原審卷第四二頁－戶籍謄本記載），於進和公司在六十
    二年間設立時年僅十五歲餘，尚在國中求學，當無資力出資三十萬元成為進和公
    司之股東；再依進和公司之其他股東高錫宗、高許雲英係甲○○之父母，高振賜
    、高振展、高振東均係甲○○之胞弟等情節（見原審卷第五一、五二、十四、十
    五頁）觀之，則被上訴人辯稱進和公司係伊父母胼手胝足打拼而來，伊僅是掛名
    股東，設立時並未出資三十萬元等語，即為可採。又進和公司設立後雖於七十三
    年一月二十一日辦理增資，被上訴人之出資增額加為四十萬，八十一年再度增資
    ，被上訴人之出資額增加為二百萬元，雖有上訴人提出之公司變更登記事項卡影
    本為證。惟被上訴人並未為該增資另行投入資金之事實，為上訴人所是認。上訴
    人並主張上開增資之資金係進和公司之盈餘轉增資云云，惟查：進和公司之設立
    時之被上訴人名義之出資既非被上訴人之出資，如前所述，則嗣後因營運狀況縱
    有盈餘一百七十萬，被上訴人否認其有受分配盈餘，且上訴人亦未舉證其盈餘轉
    增資係分配股權名義人之被上訴人所有，則被上訴人否認該增資之一百七十萬元
    係其所有，並辯稱該一百七十萬元亦非其婚姻關係中取得之財產，即屬可信，上
    訴人尚無權請求分配。且查該進和公司原登記被上訴人名義之出資額及增資額既
    屬被上訴人之父母所有，則其父母事後命被上訴人將該部分股權過戶予自己及被
    上訴人之胞弟，自為法之所許。況上訴人就其主張被上訴人與其父母及胞弟通謀
    虛偽意思表示復未盡舉證之責。上訴人此部分之主張，殊無可取，是上訴人據以
    請求分配剩餘財產二百五十萬元，亦屬不應准許。
六、綜上所述，上訴人請求離婚後剩餘財產分配二百五十萬元部分，既屬不應准許，
    則原審就其中五十萬元部分所為上訴人敗訴之判決，並無違誤，上訴論旨指摘原
    判決此部分不當，求予廢棄改判，為無理由。其在本院為訴之追加部分亦無理由
    ，應併予駁回。
七、至兩造其餘攻擊或防禦方法及未經援用之証據，經本院斟酌後，認為均不足以影
    響本判決之結果，自無逐一詳予論駁之必要，併此敘明。
據上論結，本件上訴及追加之訴為無理由，依民事訴訟法第四百四十九條第一項、第
七十八條，判決如主文。
中      華      民      國    八十九    年      六      月     二十七   日
                              臺灣高等法院民事第十五庭
                                  審判長法  官  蘇  永  宜
                                        法  官  陳  昆  煇
                                        法  官  何  菁  莪
右正本係照原本作成。
如不服本判決，應於收受送達後二十日內向本院提出上訴書狀，其未表明上訴理由者
，應於提出上訴後二十日內向本院補提理由書狀（均須按他造當事人之人數附繕本）
上訴時應提出委任律師或具有律師資格之人之委任狀；委任有律師資格者，另應附具
律師及格證書及釋明委任人與受任人有民事訴訟法第四百六十六條之一第一項但書或
第二項（詳附註）所定關係之釋明文書影本。
中      華      民      國    八十九    年      六      月     二十九   日
                                        書記官  明  祖  全
附註：
民事訴訟法第四百六十六條之一（第一項、第二項）：
對於第二審判決上訴，上訴人應委任律師為訴訟代理人。但上訴人或其法定代理人具
有律師資格者，不在此限。
上訴人之配偶、三親等內之血親、二親等內之姻親，或上訴人為法人、中央或地方機
關時，其所屬專任人員具有律師資格並經法院認為適當者，亦得為第三審訴訟代理人
。


司法院資訊處製作；財團法人民間司法改革基金會備份。
